臺灣高等法院臺中分院刑事判決
110年度交上訴字第1311號

上  訴  人  臺灣苗栗地方檢察署檢察官
被      告  吳聲達


上列上訴人因被告不能安全駕駛致重傷等案件，不服臺灣苗栗地
方法院109年度交訴字第70號中華民國110年4月27日第一審判決
（起訴案號：臺灣苗栗地方檢察署109年度調偵字第184號），提
起上訴，本院判決如下：
    主  文
原判決撤銷。
吳聲達犯不能安全駕駛動力交通工具致人重傷罪，處有期徒刑貳
年捌月。
    事  實
一、吳聲達於民國109年1月16日14時許至同日15時許止，在苗栗
    縣苗栗市為公路之霸味薑母鴨食用含有米酒成分之薑母鴨後
    ，其吐氣所含酒精濃度已達每公升0.25毫克以上之程度，明
    知服用酒類後不得駕駛動力交通工具，客觀上能預見服用酒
    類後駕駛動力交通工具容易肇事、致用路人受重傷之結果，
    主觀上未預見之情況下，未待體內酒精成分退卻，竟基於服
    用酒類，不能安全駕駛動力交通工具而駕駛之犯意，於同日
    17時40分許，無駕駛執照駕駛車牌號碼00-0000 號自用小客
    車，沿臺3 線由北往南方向行駛欲返回住處，並途經苗栗縣
    ○○鄉○○村0 鄰○○0 ○0 號前時，本應注意駕駛人駕駛汽車時
    ，應遵守道路交通標誌、標線之指示行駛，在劃有分向限制
    線之路段，不得跨越分向限制線行駛，而依當時天候陰、夜
    間有照明、柏油路面乾燥無缺陷、道路無障礙物且視距良好
    等情形，並無不能注意之情事，竟疏未注意並因受酒精影響
    而跨越分向限制線行駛至對向車道，因此撞擊自對向車道駛
    來，由陳毅龍所駕駛、搭載范維心，沿臺3 線由南往北方向
    直行之車牌號碼000-0000號自用小客車，致陳毅龍受有右小
    腿擦挫傷、後頸部、胸部及左肩疼痛、右側前胸壁挫傷、頭
    部外傷及腦震盪、多處擦挫傷（四肢及軀幹）等傷害；並致
    范維心受有頭部外傷、創傷性蜘蛛網膜下出血、左側創傷性
    肺瘀血、右膝擦傷等傷害，其後因頭部外傷併顱內出血、大
    腦動脈瘤、顱內動脈瘤破裂併顱內出血而昏迷，經治療現仍
    因創傷性顱內出血及水腦症呈全癱、植物人狀態，已達對身
    體、健康重大不治或難治之重傷害程度。吳聲達於前述車禍
    發生後受傷送醫，於同日19時49分許抽血驗得其血液中酒精
    濃度值為每分升72毫克即百分之0.07，經公式換算其吐氣所
    含酒精濃度值為每公升0.36毫克，而查悉上情。
二、案經陳毅龍訴由苗栗縣警察局大湖分局報告及指定代行告訴
    人范瑪莉即范維心之母、張偉誠即范維心之弟訴請臺灣苗栗
    地方法院檢察署檢察官偵查起訴。
    理  由
一、證據能力之說明：
　　本判決下列引用之言詞及書面陳述等各項證據資料，被告吳
    聲達以外之人於審判外陳述之傳聞供述證據，檢察官、被告
    於審判程序中均不爭執證據能力，知有傳聞證據之情形亦未
    於言詞辯論終結前聲明異議，本院審酌該等證據作成時之情
    況，並無取證之瑕疵或其他違法不當之情事，且與待證事實
    具有關聯性，依刑事訴訟法第159條之5之規定應均具有證據
    能力。至於其餘認定本案犯罪事實之非供述證據，經查並無
    違反法定程序取得之情，依刑事訴訟法第158條之4規定反面
    解釋，亦應具證據能力。
二、認定犯罪事實所憑之證據及理由：
　㈠上揭犯罪事實，業據被告於偵查、原審及本院審理時坦承不
    諱，核與證人即告訴人陳毅龍於警詢時及偵查中證述之情節
    相符（見偵字卷第43至50、117至119頁），復有道路交通事
    故現場圖、道路交通事故調查報告表( 一) ( 二) 、現場照
    片及路口監視器錄影畫面翻拍照片26張、公路監理電閘門查
    詢資料(被告駕照已被註銷)、苗栗縣警察局大湖分局道路交
    通事故當事人酒精測定紀錄表、大千綜合醫院血中藥（毒）
    報告在卷可憑，並有前揭路口監視器錄影畫面檔案光碟在卷
    可佐。又告訴人陳毅龍因本件車禍受有右小腿擦挫傷、後頸
    部、胸部及左肩疼痛、右側前胸壁挫傷、頭部外傷及腦震盪
    、多處擦挫傷（四肢及軀幹）等傷害，有大千綜合醫院109 
    年1 月20日第000000000 號、新光吳火獅紀念醫院109 年1 
    月30日新乙診字第000000000 號診斷證明書各1 紙可資佐證
    ；被害人范維心因本件車禍受有頭部外傷、創傷性蜘蛛網膜
    下出血、左側創傷性肺瘀血、右膝擦傷等傷害，其後因頭部
    外傷併顱內出血、大腦動脈瘤、顱內動脈瘤破裂併顱內出血
    而昏迷，經治療現仍因創傷性顱內出血及水腦症呈全癱、植
    物人狀態，並領有身心障礙證明，亦有大千綜合醫院109 年
    1 月22日第000000000 號、新光吳火獅紀念醫院109 年1 月
    19日新乙診字第00000000P 號、109 年1 月21日新乙診字第
    00000000P 號、恩樺醫院109 年10月16日北府衛醫字第0000
    000000號診斷證明書及中華民國身心障礙證明各1 紙存卷可
    參，堪認被害人范維心所受之傷害已達對身體、健康重大不
    治或難治之重傷害程度。足認被告之自白核與事實相符，堪
    予採信。
　㈡按分向限制線，用以劃分路面成雙向車道，禁止車輛跨越行
    駛，並不得迴轉；在劃有分向限制線之路段，不得駛入來車
    之車道內；且汽車駕駛人飲用酒類後其吐氣所含酒精濃度達
    每公升0.15毫克以上者，復不得駕駛汽車，道路交通標誌標
    線號誌設置規則第165 條第1 項、道路交通安全規則第97條
    第1 項第2 款、第114 條第2 款分別訂有明文。被告駕車時
    ，自應盡上述道路交通安全之注意義務。而依當時情形復無
    不能注意之情事，被告竟疏未注意為之因此肇事，被告之駕
    駛行為顯有過失，且為肇事因素，交通部公路總局新竹區監
    理所竹苗區車輛行車事故鑑定會109年9 月9 日竹苗區00000
    00 案鑑定意見書亦同此認定。又一般人於飲用酒類後，駕
    駛技巧、視覺及行為反應能力均因酒精作用而受影響，精神
    及注意力、反應力、駕駛操控力均降低，此時仍駕車上路，
    若稍有不慎，極易導致車禍發生，危及自身及其他用路人之
    身體、生命安全，造成受傷、重傷或死亡之結果，此係一般
    人所能知悉且客觀上所得預見之事。被告為具有正常智識及
    相當社會經驗之人，仍基於酒醉駕車之故意開車上路，因飲
    酒後注意力、反應力、駕駛操控力均降低，因前揭過失而行
    駛至對向車道，因此撞擊自對向車道駛來，由陳毅龍所駕駛
    、搭載范維心之自用小客車，導致告訴人陳毅龍、被害人范
    維心因本件車禍分別受有前述之傷害及重傷害，被告在客觀
    上既能預見酒醉駕車將可能導致其他用路人之受傷、致重傷
    ，且其行為與告訴人、被害人之受傷、致重傷結果間，此因
    果歷程並未逸脫一般人之認識，具有相當因果關係，被告並
    應對被害人致重傷之加重結果負責。
　㈢綜上，本件事證已臻明確，被告犯行應依法論科。
三、論罪：
　㈠核被告所為，係犯刑法第185 條之3 第2 項後段之不能安全
    駕駛動力交通工具致人重傷罪（被害人范維心部分）及刑法
    第185條之3第1項第1 款之駕駛動力交通工具而有吐氣所含
    酒精濃度達每公升0.25毫克以上之罪、道路交通管理處罰條
    例第86條第1項及刑法第284 條前段之汽車駕駛人，酒醉駕
    車、無照駕駛之過失傷害罪（告訴人陳毅龍部分）。
　㈡被告以一酒後駕車行為，同時造成被害人范維心受重傷、致
    告訴人陳毅龍受傷之結果，係一行為觸犯上開數罪名，為想
    像競合犯，應依刑法第55條前段規定，從一重論以刑法第18
    5 條之3 第2 項後段之不能安全駕駛動力交通工具致人重傷
    罪。而被告就過失傷害罪部分，既係無駕駛執照且酒後駕車
    因而致陳毅龍受傷，應依道路交通管理處罰條例第86條第1 
    項加重其刑，且為犯罪類型變更而屬刑法分則之加重，起訴
    書意旨未慮及此，認被告此部分觸犯刑法第284 條第1 項前
    段之過失傷害罪，尚有未洽，惟因起訴之社會基本事實同一
    ，爰予變更起訴法條。 
四、加重、減輕事由：　　
　㈠按道路交通管理處罰條例第86條第1 項規定：「汽車駕駛人
    ，無駕駛執照駕車、酒醉駕車、吸食毒品或迷幻藥駕車、行
    駛人行道或行經行人穿越道不依規定讓行人優先通行，因而
    致人受傷或死亡，依法應負刑事責任者，加重其刑至二分之
    一。」，惟100 年11月30日新增訂之刑法第185 條之3 第2
    項前段，已就行為人服用酒類不能安全駕駛動力交通工具而
    駕駛，因而致人於死之犯行，為較重刑罰之規定，則汽車駕
    駛人酒醉駕車肇事致人於死，即無上開道路交通管理處罰條
    例規定加重其刑之適用。又汽車駕駛人除酒醉駕車外，如另
    有上開條例第86條第1 項所定無駕駛執照駕車或行駛人行道
    或行經行人穿越道不依規定讓行人優先通行之應加重其刑之
    情形，因該條項之規定，係加重條件，就數種加重事項為列
    舉規定，既被規定在同一條項內，縱同時有數種該條項規定
    之加重情形，亦僅能加重1 次，不能再遞予加重其刑。而新
    增訂之刑法第185 條之3 第2 項規定，將酒醉駕車之不能安
    全駕駛之加重條件，以加重結果犯之立法方式，將原本分別
    處罰之不能安全駕駛罪與過失致人於死罪結合為一罪，實質
    上已將酒醉駕車之加重條件予以評價而加重其刑，立法上又
    未將該酒醉駕車之加重條件自上開條例第86條第1 項規定內
    刪除，即難認係有意將此一加重條件與其他之加重條件予以
    區別，而分別加重處罰，倘行為人犯刑法第185 條之3 第2
    項之罪而併有無照駕車、行駛人行道或行經行人穿越道不依
    規定讓行人優先通行等情形，如再予以加重刑期，無異於重
    複加重，而為雙重評價過度處罰，是增訂刑法第185 條之3
    第2 項規定後，如行為人另有無照駕車、行駛人行道或行經
    行人穿越道不依規定讓行人優先通行等情形時，即不能再依
    道路交通管理處罰條例第86條第1 項予以加重其刑。查被告
    雖有道路交通管理處罰條例第86條第1 項所規定之酒醉駕
    車及無照駕車之情形，然其飲酒後駕駛動力交通工具致被害
    人范維心重傷之行為既已依修正前刑法第185 條之3 第2 項
    後段之罪論處，揆諸前揭說明，自不得再依道路交通管理處
    罰條例第86條第1 項規定加重其刑。 
　㈡被告前因毀損案件，經原審以106 年度苗簡字第1311號判決
    ，判處有期徒刑4 月確定，於107年8月1日易科罰金執行完
    畢等情，有臺灣高等法院被告前案紀錄表1 份在卷可參，其
    於受有期徒刑執行完畢，5 年內故意再犯本案有期徒刑以上
    之罪，為累犯，本應依刑法第47條第1 項加重其刑。惟基於
    司法院釋字第775 號解釋之意旨，審酌被告本件犯行與上開
    前案之罪，罪質、保護法益迥異，犯罪情節、目的、原因、
    手段亦不相同，且被告前案係經易科罰金執行完畢。本院尚
    難逕認被告有上開解釋意旨所指之特別惡性或刑罰感應力薄
    弱之情，爰裁量不予加重最低本刑。
　㈢被告肇事後昏迷，苗栗縣政府警察局大湖分局員警經由電話
    詢問被告家人後得知肇事者姓名，被告並承認為肇事人，有
    道路交通事故肇事人自首情形紀錄表在卷可查（見偵字卷第
    89頁）。然刑法第62條前段所規定之自首，係以對於未發覺
    之罪自首而受裁判為要件，故犯罪行為人應於有偵查犯罪職
    權之公務員未發覺犯罪事實或犯罪人之前自首犯罪，且接受
    裁判，兩項要件兼備，始得依刑法第62條前段自首之規定減
    輕其刑。被告於原審準備程序時經傳喚未到案，有報到單及
    準備程序筆錄在卷可查（原審卷第53至57、95至98頁），且
    拘提未獲，有苗栗縣警察局大湖分局函文及報告書附卷為憑
    （原審卷第101至110頁），嗣經原審於110 年3 月12日發布
    通緝，至110 年3 月15日始緝獲歸案，有原審法院110 年3 
    月12日110 年苗院雅刑德緝字第37號通緝書及訊問筆錄在卷
    可查（原審卷第125至135頁），是被告於原審審理中既已逃
    匿，即無接受裁判之意思，核與刑法第62條前段所規定自首
    之要件不合，自不得依自首之規定減輕其刑。
五、撤銷之理由：　
　　按刑罰之量定，固屬法院自由裁量之職權行使，惟刑事審判
    之量刑，旨在實現刑罰權之分配的正義，故法院對科刑判決
    之被告量刑，應符合罪刑相當原則，使罰當其罪，以契合人
    民之法律感情。此所以刑法第57條明定科刑時應審酌一切情
    狀，尤應注意該條所列各款情形，以為科刑輕重之標準，惟
    法院行使此項職權時，仍應受比例原則與平等原則等一般法
    律原則之支配，以期達成客觀上之適當性、相當性與必要性
    之價值要求。若違反比例原則、平等原則時，自有濫用裁量
    權之違法。經查：⒈被告前於97年即因酒醉駕車之公共危險
    案件，經法院判處罪刑確定，有臺灣高等法院被告前案紀錄
    表在卷可憑，竟不知警惕自省，仍於酒後駕車上路，為本件
    車禍之肇事原因且告訴人無肇事因素，此與一般車禍案件被
    害人有與有過失之情形，完全不同，且其造成被害人范維心
    受有如事實欄所示等傷害，經治療迄今仍呈現全癱、植物人
    狀態，被害人范維心為00年次正值豆寇年華之女生，因被告
    之酒駕行為毀於一旦。可見被告違反義務之程度及犯罪所生
    危害巨大，原判決認此情僅係非輕（見判決書第3頁），自
    有不當。⒉被告於檢察官109年4月1日訊問時雖同意本件送新
    北市八里區調解委會調解，惟其本身竟未到場而調解不成立
    （見調偵字卷第21頁)，於原審審理時並有如上述四㈢所示未
    到庭，經傳、拘及通緝之情形，嗣原審緝獲後即以無經濟能
    力與告訴人、被害人談和解，而未積極洽談，此與一般已與
    被害人洽談但因數額或條件無法達成和解，尚難比擬，可見
    其犯後之和解態度難謂良好，原審未慮及此情，致量刑有所
    出入，難謂已符罪刑相當原則。是檢察官以原審量刑過輕提
    起上訴，為有理由，應由本院將原判決撤銷。
六、量刑：
　　爰以行為人之責任為基礎，審酌被告前已有酒醉駕車經法院
    判處罪刑，明知酒精對人之意識能力具有不良影響，酒後駕
    駛對於其他用路人具有高度危險性，竟仍漠視酒後不得駕車
    之禁令及其無駕駛執照之事實，在苗栗縣苗栗市為公路之霸
    王薑母鴨店食用含有米酒成分之薑母鴨後，違法駕車上路返
    家，置自身及其他用路人之生命、身體、財產安全於不顧，
    果然因飲酒後注意力降低，未遵守道路交通標誌、標線之指
    示行駛，而跨越分向限制線行駛至對向車道而為肇事原因，
    致正值青年之被害人范維心受有如事實欄所示之傷害，現經
    治療後仍因顱內出血、水腦症，而呈意識不清，全癱之植物
    人狀態，需專人24小時照護、翻身，生活無法自理而已達對
    身體、健康有重大不治或難治之重傷害程度，其日後人生因
    此毀於一旦；另致告訴人陳毅龍受有如事實欄所示之傷害，
    被告違反義務之程度及犯罪所生危害均巨大，兼衡告訴人、
    被害人於本件車禍中無肇因素，被告於犯後僅因侑於己身經
    濟能力即未積極與告訴人、被害人洽談和解或以行動表達關
    心、撫慰，甚或於原審逃避本案之審理，迄未與被害人達成
    和解，難認犯後就和解之態度良好；另考量其犯後始終坦承
    犯行，於原審審理時自述為國中畢業之智識程度，患有重聽
    、因本件車禍腳受傷，行動不方便，行走需靠拐杖輔助，目
    前僅能從事手工、幫忙農作物裝箱，沒辦法從事粗重工作之
    經濟及健康狀況，及離婚、育有2 名成年子女之生活狀況（
    見原審卷第202至204頁），暨檢察官上訴之意見等一切情狀
    ，量處如主文第2項所示之刑。
　據上論斷，應依刑事訴訟法第369條第1項前段、第364條、第3
  00條、第299條第1項前段，判決如主文。
本案經檢察官黃嘉生、張智玲提起公訴，檢察官楊景琇提起上訴
，檢察官謝名冠到庭執行職務。
中　　華　　民　　國　　110 　年　　7 　　月　　28　　日
       　　 刑事第二庭    審判長法　官  何　志　通      
　　　　　　　　　　　　　　    法　官  許  月  馨      
　　　　　　　　　　　　　　　  法　官  吳  進  發      
以上正本證明與原本無異。                                
如不服本判決應於收受送達後二十日內向本院提出上訴書狀，其
未敘述上訴之理由者，並得於提起上訴後二十日內向本院補提理
由書（均須按他造當事人之人數附繕本）「切勿逕送上級法院」
。                              　　　　　　　　　　　　
　　　　　　　　　　　　 　　　 書記官  洪  宛  渝     
　　　　　　　　　　　　　　　　 
中　　華　　民　　國　　110 　年　　7 　　月　　28　　日